臺灣臺南地方法院民事判決　　　　　　　　96年度訴字第85號
原　　　告　丙○○
訴訟代理人　乙○○律師
　　　　　　丁○○
被　　　告　甲○○
上列當事人間請求債務人異議之訴事件，經本院於民國96年3月
1日言詞辯論終結，判決如下：
    主  文
本院九十五年度執字第六二七四七號給付票款強制執行事件就原
告所有坐落台南市○區○○段五五五、五五六地號土地應有部分
各十分之一，暨其上建物建號六六○號即門牌台南市○區○○路
三一三巷七十弄十七號房屋所為之強制執行程序，應予撤銷。
訴訟費用新台幣壹萬貳仟柒佰捌拾壹元由被告負擔。
    事實及理由
一、原告起訴主張：
    (一)被告甲○○於民國（下同）89年11月27日告原告先夫黃德
      旺詐欺，經台灣台南地方法院檢察署為不起訴處分確定，
      系爭票款係被告逕匯第三人胡俊成，票款為胡俊成所使用，
      非黃德旺使用，黃德旺係經商失敗導致跳票，非惡意詐欺。
      被告於黃德旺精神不濟時，脅迫其開立本票，因黃德旺生病
      住院，家屬於醫院、家中疲於奔命，未能察知系爭本票經被
      告聲請裁定強制執行，原告因不諳法律而未要求返還本票。
    (二)被告甲○○向鈞院聲請95年度執字第62747號強制執行事
      件查封原告所有坐落台南市○區○○段555地號土地應有
      部分十分之一、同段556地號土地應有部分十分之一暨其
      上建物建號660號即門牌台南市○區○○路313巷70弄17
      號房屋，所執之執行名義為鈞院91年8月5日91年南院鵬執
      祥字第23838號債權憑證，依該債權憑證上載之原始執行
      名義為鈞院89年度票字第220號、90年度票字1296號民事
      裁定正本及其確定證明書正本，其請求權基礎為本票債權
      ，亦即被告係本於原告之被繼承人黃德旺生前分別於88
      年8月7日、88年9月5日及88年9月25日開立、到期日分別
      為88年12月31日、89年3月31日及89年6月30日、面額分別
      為新台幣（下同）29萬7600元、56萬3870元及32萬2900元
      之三紙本票而為請求。雖被告於91年8月5日因聲請鈞院對
      黃德旺強制執行無效果，經發給上揭債權憑證，惟被告原
      所執之鈞院89年度票字第二二0號及90年度票字第1296號
      民事裁定係依票據法第123條及非訟事件法第194條之規定
      聲請取得，並無與確定判決有同一效力，其雖於91年8月1
      日聲請強制執行並於91年8月5日經鈞院發給債權憑證，依
      民法第129條第1項第3款、第2項第5款及同法第137條第1
      項之規定，其原有本票票款請求權之時效中斷後自91年8
      月6日重行起算，至95年12月21日被告聲請95年度執字第
      62747號強制執行事件對原告之財產強制執行時，早逾本
      票請求權法定3年時效，依民法第144條第1項之規定，原
      告自得拒絕給付。
    (三)聲明：鈞院95年度執字第62747號號強制執行事件，就原
      告所有坐落台南市○區○○段555地號土地應有部分十分
      之一、同段556地號土地應有部分十分之一暨其上建物建
      號660號即門牌台南市○區○○路313巷70弄17號房屋，所
      為之查封程序，應予撤銷。
二、被告則以：
    (一)原告之夫黃德旺（業已於94年9月10日死亡），於88年6月
      29日、30日分別向被告借款110萬元，雙方約定無息，清
      償期為同年7月5日，至清償期屆至時，黃德旺因無償還能
      力而將三紙分別由訴外人李丁順、黃水曲、謝建隆簽發之
      支票（面額共計1,184,370元，其中多出之84,370元部分
      ，被告當場交付現金予黃德旺）以其偏名「黃阿宗」背書
      轉讓予被告，屆期均遭退票，黃德旺為清償債務，亦另簽
      發系爭三張同額本票換回支票；黃德旺在台南地檢署89年
      度偵緝字第638號卷內之偵訊筆錄中自承向被告有上揭借
      錢過程之事實；而原告竟為拖延執行時間藉故興訟，實不
      足取。
    (二)原告主張其被繼承人黃德旺未向被告借款，惟黃德旺既自
      承積欠被告系爭票款金額，原告就其此部分主張應負舉證
      責任。
    (三)被告與黃德旺間因給付系爭票款事件，業經鈞院91年8月5
      日91南院鵬執祥字第23838號債權憑證，黃德旺至今尚未
      清償，且經被告向鈞院查詢黃德旺之繼承人（即債務人丙
      ○○、黃德憲、黃煌斌、丁○○及黃月貞）均無拋棄繼承
      或限定繼承情事，為此依民法1147條、1148條及1153條之
      規定，繼承人對於被繼承人之債務負連帶責任，原告請求
      撤銷95年度執字第62747號強制執行事件之執行程序，為
      無理由。
    (四)聲明：原告之訴駁回。
三、兩造不爭執之事實：
    (一)被告持有原告之被繼承人黃德旺所簽發如附表所示本票三
      紙，分別聲請本院裁定准許強制執行，其中編號1之本票為
      本院於89年1月10日89年度票字第220號裁定准許強制執行，
      編號2、3之本票經本院於90年2月22日90年度票字第1296號
      裁定准許強制執行，上開裁定均經送達黃德旺當時之戶籍所
      在地即台南縣學甲鎮頭港里頭港子29號之1由同戶之親屬收
      受而確定。
    (二)被告以上開本院89年度票字第220號、90年度票字第1296號
      民事裁定為執行名義，於91年8月1日聲請本院91年度執字第
      23838號強制執行事件對債務人即原告之被繼承人黃德旺實
      施強制執行，因查無可供執行之財產，為本院執行處於91年
      8月5日核發91南院鵬執祥字第23838號債權憑證。
    (三)黃德旺於94年9月10日死亡，原告為其繼承人，未向本院聲
      明拋棄繼承或限定繼承。
    (四)被告以前開本院91年8月5日91南院鵬執祥字第23838號債權
      憑證為執行名義，於95年12月21日聲請本院95年度執字第
      62747號實施強制執行，查封原告所有坐落台南市○區○○
      段555地號土地應有部分10分之1、同段556地號土地應有部
      分10分之1暨其上建物建號660號即門牌台南市○區○○路
      313巷70弄17號房屋所有權全部。
四、至原告主張系爭三紙本票係原告之被繼承人黃德旺遭被告脅迫
    始簽發，及被告就系爭本票債權請求權罹於消滅時效等情，則
    為被告否認，並以前揭情詞置辯，則本院應審酌者為被告得
    否對原告主張系爭本票債權？被告於95年12月21日聲請強制
    執行時，其本票債權請求權是否罹於消滅時效？
    (一)按當事人主張有利於己之事實者，就其事實有舉證之責任
      。民事訴訟法第277條前段定有明文。本件原告主張系爭
      本票係原告之被繼承人黃德旺遭被告脅迫始簽發一節，已
      為被告否認。經查，原告之被繼承人黃德旺前於88年6月
      29日、同年月30日向被告借款110萬元，約定無息，清償
      期為同年7月5日，至清償期屆至，黃德旺無力清償，乃提
      出訴外人李丁順、黃水曲、謝建隆簽發之支票三紙（發票
      日分別為88年8月7日、88年9月5日、88年9月25日，面額
      分別為297,600元、563,870元、325,900元），由黃德旺
      以其偏名「黃阿宗」於上開三紙支票背書後，將支票轉讓
      被告。俟其中發票人李丁順之支票經提示付款未獲兌現，
      始知李丁順已於同年8月6日被列為拒絕往來戶，黃德旺始
      簽發系爭如附表所示本票三紙交付被告，以換回上開三張
      支票，惟系爭三紙本票經屆期提示，亦未獲付款。原告因
      而對黃德旺提出詐欺告訴，業經台灣台南地方法院檢察署
      以黃德旺應係無力清償，非故意詐騙為由，為不起訴處分
      確定（89年度偵緝字第638號）。被告抗辯前開與黃德旺
      之借款經過，分別有其提出上開支票三紙（均有黃阿宗背
      書）、本票三紙、匯款單二紙（匯款日期88年6月30日、
      88年7月7日，匯款金額分別為80萬元、30萬元）等附於偵
      查案卷，核與其答辯所述借款經過情形相符，已據本院調
      取上開偵查案卷核閱無訛。參酌黃德旺於偵查中對於上開
      支票背書及簽發系爭三紙本票之事實，均未爭執，並供述
      ：「是胡俊成拿支票向我借錢，我轉向甲○○借錢，錢拿
      給胡俊成」（參閱89年度偵緝字第638號卷第10頁）、「
      我願意慢慢還他錢（指當時在庭之被告）」（同上偵查卷
      第49頁）等語，黃德旺復於89年11月10日答辯狀中陳述「
      86 年6、7月間胡俊成持背書後之客票三張向被告（指黃
      德旺）調現，被告一時手邊無現款，乃在該三張支票上背
      書後，轉向告訴人（指本件被告甲○○）借得現金110萬
      元匯予胡俊成，詎前開三張支票分別到期後竟陸續遭到退
      票，為此被告基於轉借貸人之身分及背書人之義務，乃簽
      發系爭本票三紙交付告訴人，以示負責。」等語，難認黃
      德旺簽發系爭本票有何受到脅迫情事。原告主張黃德旺簽
      發系爭本票受到脅迫，與上開事證不符，復未提出證據資
      料以實其說，其此部分主張，不足採信。又依民法第1148
      條之規定「繼承人自繼承開始時，除本法另有規定外，承
      受被繼承人財產上之一切權利義務。」，民法第1153條第
      1項復規定「繼承人對於被繼承人之債務，負連帶責任。
      」，原告既為黃德旺之繼承人，未據聲明拋棄繼承或限定
      繼承，從而，被告於黃德旺死亡後，對原告主張系爭本票
      債權，於法並無不合。
    (二)次按票據上之權利，對本票發票人，自到期日起算，三年
      間不行使，因時效而消滅。票據法第22條第1項前段定有
      明文。次按消滅時效，因起訴而中斷。開始執行行為或聲
      請強制執行與起訴有同一效力。時效中斷者，自中斷之事
      由終止時，重行起算，分別為民法第129條第1項第3款、
      第2項第5款、第137條第1項所明定。是聲請強制執行雖可
      發生中斷時效之效力，惟於該強制執行事件終結時，中斷
      之時效應重行起算。而執行法院依強制執行法第27條規定
      ，於債務人無財產可供執行，或雖有財產經強制執行後所
      得數額仍不足清償債務時，發給債權人債權憑證，亦為執
      行程序終結之原因之一，其因開始執行而中斷之時效，即
      應由此重行起算。又民法137條第3項固明定經確定判決或
      其他與確定判決有同一效力之執行名義所確定之請求權，
      其原有消滅時效期間不滿五年者，因中斷而重行起算之時
      效期間為五年。惟所謂「與確定判決有同一效力之執行名
      義」係指實體上爭執業已確定者而言，而本票執票人依票
      據法第123條規定，聲請法院裁定許可對發票人強制執行
      ，係屬非訟事件，此項裁定並無確定實體上法律關係存否
      之實質確定力，自非與確定判決有同一效力之執行名義，
      執票人之請求權消滅時效期間，並不能因取得法院許可強
      制執行之裁定而延長為五年（最高法院83年台上字第2675
      號裁判要旨參照）。
    (三)再按執行名義成立後，如有消滅或妨礙債權人請求之事由
      發生，債務人得於強制執行程序終結前，向執行法院對債
      權人提起異議之訴。強制執行法第14條第1項前段定有明
      文。又消滅時效完成後，如債權人依原執行名義或債權憑
      證聲請法院再行強制執行時，不生中斷時效或中斷事由終
      止重行起算時效之問題，債務人自非不得對之提起債務人
      異議之訴，以排除該執行名義之執行（最高法院89年度台
      上字第1623號裁判要旨參照）。
    (四)本件被告持有原告被繼承人黃德旺簽發之系爭本票三紙，
      聲請本院裁定許可強制執行，被告行使本票權利之消滅時
      效期間仍為三年，不能因取得法院許可強制執行之裁定而
      延長為五年。系爭三紙本票最後到期日89年6月30日，請
      求權消滅時效於被告91年8月1日聲請本院91年度執字第
      23838號對黃德旺強制執行而中斷，嗣因查無可供執行之
      財產，於91年8月5日執行終結核發債權憑證，則因開始強
      制執行而中斷之時效自執行終結翌日即91年8月6日起重行
      起算三年，至94年8月5日已屆滿，被告遲至95年12月21日
      始對原告聲請強制執行，顯已逾重行起算之三年請求權消
      滅時效，自無從因該執行行為生中斷時效之效力。
    (五)從而，原告於本院95年度執字第62747號強制執行程序中
      ，依強制執行法第14條第1項之規定提起本件債務人異議
      之訴，以執行名義成立後被告之本票債權請求權已罹於消
      滅時效為由，拒絕給付，請求撤銷執行程序，即為有理由
      。
五、本件訴訟費用額12,781元，由原告於起訴時預繳，依民事訴
    訟法第78條之規定，應由敗訴之被告負擔，故被告應給付原
    告訴訟費用12,781元。
六、據上論結，本件原告之訴為有理由，依民事訴訟法第78條、
    第87條第1項，判決如主文。
中　　華　　民　　國　　96　　年　　3　　 月　　15　　日
                  民事第一庭    法　官　林逸梅
以上正本係照原本作成。
如對本判決上訴，須於判決送達後20日內向本院提出上訴狀。
中　　華　　民　　國　　96　　年　　3 　　月　　15　　日
                                書記官　楊建新
┌───────────────────────────────────────┐
│附表                                                       96年度訴字第85號   │
├──┬───┬────┬────┬────┬─────┬───────────┤
│編號│發票人│本票號碼│發票日　│到期日　│面　　額　│裁定准許強制執行案號  │
├──┼───┼────┼────┼────┼─────┼───────────┤
│ 1  │黃德旺│JC164626│88.8.7  │88.12.31│297,600元 │本院89年度票字第220號 │
├──┼───┼────┼────┼────┼─────┼───────────┤
│ 2  │黃德旺│JC164628│88.9.5  │89.3.31 │563,870元 │本院90年度票字第1296號│
├──┼───┼────┼────┼────┼─────┼───────────┤
│ 3  │黃德旺│JC164627│88.9.25 │89.6.30 │322,900元 │本院90年度票字第1296號│
└──┴───┴────┴────┴────┴─────┴───────────┘
